---
title: "Aula 10 Diff-in-diff"
author: "Fernando Lhamas"
format: html
editor: visual
---

## Diferenças em diferenças

Continuando nossa busca por uma pesquisa social com design mais próximo de um experimento natural ou quasi-experimento, uma das técnicas mais populares é o diff–in-diff. Assim como o PSM, se trata de uma tentativa de simular um estudo experimental usando dados de estudos observacionais.

A técnica se baseia em estudar o efeito diferencial de um tratamento em uma variável de resultado, comparando as mudanças ao longo do tempo na variável resposta com a mudança média ao longo do tempo no grupo de controle.

Para aplicar o DiD precisamos de dados em painel, medindo as diferenças na variável resposta de pelo menos dois períodos para os grupos de tratamento e controle.

```{r}
library(ggplot2)

# Criar dados fictícios
dados <- data.frame(
  Grupo = rep(c("Controle", "Tratamento"), each = 2),
  Periodo = rep(c("Antes", "Depois"), times = 2),
  Resultado = c(5, 5.5, 5, 7) # Controle não tratado, Tratamento impactado
)
dados$Grupo_Periodo <- paste(dados$Grupo, dados$Periodo, sep = "-")

ggplot(dados, aes(x = Periodo, y = Resultado, group = Grupo, color = Grupo)) +
  geom_line(size = 1) +
  geom_point(size = 3) +
  labs(
    title = "Diferenças em Diferenças",
    subtitle = "Comparação entre grupos Controle e Tratamento",
    x = "Período",
    y = "Resultado",
    color = "Grupo"
  ) +
  theme_minimal() +
  geom_vline(xintercept = 1.5, linetype = "dashed", color = "grey") +
  annotate("text", x = 1.25, y = 6, label = "Intervenção", color = "grey", angle = 90)

```

O modelo geral pode ser descrito dessa forma:

$$ Y_{it} = \alpha + \beta \cdot Treat_i + \gamma \cdot Post_t + \delta \cdot (Treat_i \times Post_t) + \epsilon_{it} $$

Onde:

-   $( Y_{it})$: Resultado observado para o indivíduo $(i)$ no tempo $(t)$;

-   $(Treat_i)$: Indica se o grupo $(i)$ foi tratado (1) ou não (0);

<!-- -->

-   $(Post_t)$: Indica o período após a intervenção (1) ou antes (0);

-   $(Treat_i\times Post_t )$: Interação capturando o efeito diferencial do tratamento.

O $\beta$ indica a diferença inicial associada à variável de tratamento.

O $\gamma$ indica o impacto diferencial do tratamento em cada período

O $\delta$ indica o impacto diferencial do tratamento em cada período

## Vantagens e desvantagens

-   DiD consegue controlar fatores latentes que são constantes no tempo

-   Tem fácil implementação se houver disponibilidade de dados em painel

-   Normalmente os dados antes são difíceis de mensurar caso não haja planejamento prévio ou não seja possível utilizar dados secundários para avaliar o efeito do tratamento

-   É bastante sensível a efeitos externos que afetam um dos grupos ou um período

## Exemplo

Vamos executar um exemplo com o pacote `did`\`. Depois de instalar, vamos simular alguns dados com exemplos para 5 períodos. Esse primeiro passo serve apenas para fins didáticos, já que com dados reais, não precisariamos gerar dados artificiais.

```{r}
library(did)

# Configurar os parâmetros de simulação
sim_params <- reset.sim(
  time.periods = 5, # Número de períodos de tempo
  n = 1000,         # Número de observações
  ipw = TRUE,       # Compatível com métodos de ponderação (IPW)
  reg = TRUE        # Compatível com métodos de regressão
)

# Gerar os dados simulados com build_sim_dataset
data <- build_sim_dataset(sp_list = sim_params, panel = TRUE)

# Visualizar as primeiras linhas do conjunto de dados
head(data)

```

Os dados gerados apresentam os grupos formados a partir do momento em que começaram a ser tratados, tendo o grupo 1 como controle e os demais definidos pelo período em que começaram o tratamento. X e Y já correspondem as diferenças entre tratados e não tratados.

O segundo passo é ajustar o modelo de DiD usando os dados da simulação e calcular o ATT.

O **ATT** (Average Treatment Effect on the Treated) mede o impacto médio de uma intervenção sobre os indivíduos tratados, ajustado para diferenças entre os grupos de tratamento e controle.

O cálculo no contexto de Diferenças em Diferenças pode ser expresso como:

$ATT = \left(\bar{Y}_{tratados, Pós}-\bar{Y}_{tratados, Pré} \right)-\left( \bar{Y}_{controle, Pós}-\bar{Y}_{controle, Pré} \right)$

Onde:

-   $\bar{Y}_{tratados, Pós}$ : Média dos resultados para os tratados após o tratamento.

-   $\bar{Y}-{tratados, Pré}$: Média dos resultados para os tratados antes do tratamento.

-   $\bar{Y}_{controle, Pós}$: Média dos resultados para os controles após o tratamento.

-   $\bar{Y}_{controle, Pré}$: Média dos resultados para os controles antes do tratamento.

```{r}
# Ajustar o modelo utilizando att_gt
att_gt_results <- att_gt(
  yname = "Y",       # Nome da variável dependente
  tname = "period",  # Nome da variável de período
  idname = "id",     # Nome da variável identificadora
  gname = "G",       # Nome da variável que indica o grupo de tratamento
  data = data        # Dados simulados
)

# Resumo dos resultados
summary(att_gt_results)

```

Avaliando os resultados por grupo, vemos que no Grupo 2 o resultado é significativo. Temos ATT (2,2) = 1,23 no início com IC \[0,70;1,77\] e no final com ATT (2,5) = 1,58 com IC \[0,26; 2,91\]. Podemos concluir que o tratamento causa impacto no grupo 2 com o tempo. Para cada grupo subsequente, esperamos que o impacto do tratamento seja notado a partir do momento em que é tratado e que seja maior ao longo do tempo. Esse comportamento do ATT normalmente reflete a suposição do estudo.

Vamos visualizar os resultados por um gráfico.

```{r}
ggdid(att_gt_results)
```

A visualização indica o efeito do tratamento de cada grupo ao longo do tempo. Podemos perceber o efeito positivo do impacto em cada grupo tratado, comparando com os momento pré e pós tratamento. Com outra visualização, podemos melhor mais a interpretabilidade, comparando com o controle.

```{r}
library(dplyr)
library(ggplot2)
# Agrupar e calcular médias estimadas
results_summary <- data %>%
  group_by(treat, period) %>%
  summarise(mean_Y = mean(Y), .groups = "drop") %>%
  mutate(group = ifelse(treat == 1, "Tratamento", "Controle"))
# Gráfico com médias dos grupos de tratamento e controle
ggplot(results_summary, aes(x = period, y = mean_Y, group = group, color = group)) +
  geom_line(size = 1.5) +
  geom_point(size = 3) +
  labs(
    title = "Evolução dos Grupos de Tratamento e Controle",
    subtitle = "Diferenças médias ao longo do tempo",
    x = "Período",
    y = "Resultado Médio",
    color = "Grupo"
  ) +
  scale_x_continuous(breaks = unique(results_summary$period)) +
  theme_minimal() +
  geom_vline(xintercept = 2.5, linetype = "dashed", color = "grey", size = 1) +
  annotate("text", x = 3, y = max(results_summary$mean_Y) + 0.2, 
           label = "Intervenção", color = "grey", angle = 90)

```

## Para treinar

Neste link você vai encontrar outro exemplo no R, sem o uso do pacote did. Podemos obter a DiD, representando o impacto do tratamento sobre os tratados. \<<https://www.princeton.edu/~otorres/DID101R.pdf>\>

Para aprofundamento, aqui temos uma replicação no R de um estudo que utiliza DiD, partindo desde a limpeza dos dados, até verificações de premissas importantes para validar a análise. \<<https://rpubs.com/phle/r_tutorial_difference_in_differences>\>
